臺灣板橋地方法院民事判決　　　　　　　93年度訴字第1420號
原　　　告　乙○○
訴訟代理人　黃俊六律師
被　　　告　集盛交通有限公司
兼法定代理
人　　　　　丙○○
被　　　告　高韋小客車租賃有限公司
兼法定代理　甲○○
人
右四人共同
訴訟代理人　周福珊律師
　　　　　　賴玉梅律師
上列當事人間遷讓房屋事件，本院於中華民國94年6 月20日言詞
辯論終結，判決如下：
    主  文
原告之訴及假執行之聲請均駁回。
訴訟費用由原告負擔。
　　事實及理由
一、原告主張：門牌坐落臺北縣土城市○○路24號1 樓之房屋（
    下稱系爭房屋）原係被告丙○○與其胞兄丁○○、賴高發所
    共有，早年將系爭房屋所有權信託登記在丁○○個人名義下
    ，惟系爭房屋由被告丙○○及其配偶即被告甲○○共同使用
    ，被告丙○○在系爭房屋經營集盛交通有限公司，被告甲○○則在系爭房屋經營高韋小客車租賃有限公司，民國93年4
    月25日丁○○、被告賴高發、被告丙○○共同簽署出售系爭
    房屋之同意書，於93年6月3日將系爭房屋共同出售予原告，
    並已辦妥不動產所有權移轉登記完畢，原告向被告請求搬遷
    時，卻遭到拒絕，繼續無權占有系爭房屋，原告乃於93年7
    月23日分別以存證信函催告被告搬遷，被告迄今仍未搬遷，
    爰依民法第767 條規定，訴請返還系爭房屋等語。併為聲明
    ：(一)被告應將坐落臺北縣土城市○○路24號1 樓之房屋全部
    遷讓，交還原告。(二)原告願供擔保，請准宣告假執行。
二、被告則以：原告明知系爭房屋為被告丙○○與丁○○、賴高
    發所共有，自應經全體共有人同意，並與全體共有人訂立買
    賣契約及受讓系爭房屋，始合法取得系爭房屋之所有權，如
    僅由共有人之一將系爭房屋出賣及移轉所有權予原告，對其
    他共有人並不生效力，原告不能取得系爭房屋所有權。被告
    並未同意將系爭房屋出賣予原告，亦未受領任何價金，被告
    否認原告與丁○○間有買賣關係。又被告前經全體共有人同
    意後使用系爭房屋，並非無權占有，原告於受讓系爭房屋前
    已知被告就系爭房屋有使用權，竟仍買受，應繼受該使用借
    貸關係等語，資為抗辯。併為答辯聲明：(一)原告之訴及其假
    執行之聲請均駁回。(二)如受不利判決，願供擔保請准宣告免
    為假執行。
三、兩造均不爭執之事實：
  (一)系爭房屋為被告丙○○與丁○○、賴高發所共有，而信託登
    記為丁○○名義。
　(二)系爭房屋現由被告占有使用中。
四、原告主張：丁○○、被告賴高發、被告丙○○共同於93年4
    月25日簽署出售系爭房屋之同意書，於93年6月3日將系爭房
    屋共同出售予原告，並已辦妥不動產所有權移轉登記完畢，
    而為系爭房屋之所有權人，詎被告仍繼續無權占有系爭房屋
    等語。被告則辯稱：原告明知系爭房屋為被告丙○○與丁○○、賴高發所共有，竟未經被告丙○○與賴高發之同意，而
    僅與共有人之一丁○○訂立買賣契約及受讓系爭房屋，對其
    他共有人並不生效力，原告不能取得系爭房屋所有權，且被
    告亦非無權占有等語。是兩造爭執點厥在於：(一)原告是否為
    系爭房屋之所有權人？(二)被告是否無權占有系爭房屋？經查
    ：
  (一)按「共有物之處分、變更、及設定負擔，應得共有人全體之
    同意。」，民法第819條第2項定有明文。又「處分行為」係
    指直接使權利移轉、變更、增加負擔及消滅之行為而言，故
    一般「負擔行為」（債權行為）不包括在內，從而買賣非屬
    處分行為甚明；部分共有人移轉共有物所有權之處分行為，
    因未經其他共有人之同意，雖不能發生效力，但該共有人與
    他人所訂買賣債權契約，尚非無效。
  (二)次按民事訴訟如係由原告主張權利者，應先由原告負舉證之
  　責，若原告先不能舉證，以證實自己主張之事實為真實，則
  　被告就其抗辯事實即令不能舉證，或其所舉證據尚有疵累，
  　亦應駁回原告之請求（最高法院17年上字第917 號判例意旨
    參照）。本件原告主張原告為系爭房屋之所有權人，系爭房
    屋遭被告無權占有之事實，既為被告所否認，則原告自應就
    此積極有利之事實負舉證責任。
  (三)系爭房屋為被告丙○○與其胞兄丁○○、賴高發所共有，而
  　信託登記為丁○○名義，丁○○於93年5 月24日將系爭房屋
  　賣予原告，並於93年6月2日申辦系爭房屋之過戶登記，而由
  　地政機關於93年6月3日將系爭房屋之所有權移轉登記為原告
  　名義等情，有系爭房屋之建物及土地登記謄本（見本院卷第
  　4、5頁）、房地產買賣契約書、價金給付資料（見本院卷第
    51至66頁）附卷可稽，且為兩造所不爭執，復經本院向臺北
    縣板橋地政事務所函查屬實，有系爭房屋之所有權移轉登記
    申請資料（見本院卷第101至115頁）在卷足憑，堪信為真。
    足見，系爭房屋係由丁○○出售，且由丁○○將之移轉登記
    為原告名義，系爭房屋之其他共有人被告丙○○與賴高發均
    未共同出售系爭房屋，亦未共同將系爭房屋移轉登記為原告
    名義。
  (四)查系爭房屋為被告丙○○與其胞兄丁○○、賴高發所共有，
  　而信託登記為丁○○名義，已如前述。又被告丙○○與丁○○、賴高發於93年4 月25日簽立同意書，同意將系爭房屋交
  　予房屋仲介出售，將價款扣除一切手續費用、稅費及丁○○
  　名下售屋之年終所得稅後，由被告丙○○與丁○○、賴高發
  　平分等情，亦有該同意書影本1 份（見本院卷第7 頁）附卷
    可稽，且為兩造所不爭執，堪信屬實。惟就上開同意書第3
    條：「此售屋三兄弟願交予房屋仲介出售（議價由三兄弟同
    意）」等語，其中（議價由三兄弟同意）部分，究否刪除？
    固因未據原告提出同意書原本，而無從確認（議價由三兄弟
    同意）是否已刪除。縱認確已刪除，惟經被告丙○○主張：
    93年4 月25日我跟賴高發在老家簽同意書時，同意書第3 項
    （議價由三兄弟同意）括弧部分尚未刪除，當時丁○○沒有
    簽，丁○○把同意書拿走，說等房子賣了，會寄一份給我，
    但是它沒有寄給我等語。核與證人賴高發所證稱：（法官問
    ：同意書上之括弧為何畫掉？）我不知道。我簽名時尚未劃
    掉，我是93年4 月25日在我三峽老家我母親住的地方當場簽
    名，所賣得價格新臺幣（下同）850 萬元我不同意等語及證
    人戊○○所證稱：他們三人在三峽老家，由丙○○起草同意
    書，當時我不在場，後來我看到同意書，我也給丁○○意見
    說要刪除同意書第3 條，因為這條不刪除，根本不可能賣，
    後來丁○○就給我有刪除第3 條後段的同意書，至於如何刪
    除的過程我不清楚等語相符，堪予採信。至證人戊○○嗣後
    雖翻異前詞，而改證稱：我與證人丁○○是連襟，丁○○是
    93年4 月底拿同意書給我看，議價由三兄弟同意等字，已被
    刪除，同意書之內容，與卷內第50頁同意書相同（提示並告
    以要旨），我就幫他把房子賣出去了，議價由三兄弟同意等
    字，已被刪除，究竟是怎麼回事我不清楚，提示卷內70頁，
    與今天所言不一樣（提示並告以要旨），我有講過，我是說
    這一條不刪的話，是不能賣，實際上已刪掉，我今天講的話
    是實在云云。惟因證人戊○○並未於被告丙○○與丁○○、
    賴高發簽立同意書時在場，無法得知該三兄弟簽立同意書之
    實際情形為何，且其前後所為證詞互相矛盾，依案重初供之
    經驗法則，應以前供為可採；證人丁○○雖證稱：議價本來
    沒有刪掉時，沒有人簽名，同意書第3 項（議價由三兄弟同
    意）括弧部分刪除後，我們三人才在同意書上面簽名；字都
    是我叫我兒子看，我是最後一個簽名，第一個簽名是丙○○
    ，第二個是賴高發，我要簽名時我叫我兒子看完我才簽云云
    及證人賴一中即丁○○之子雖證稱：我起先看到同意書時，
    第3 點的括弧內，議價由三兄弟同意等內容尚未刪除，我建
    議這些字要劃掉，後來丙○○去車子後面拿筆在寫，寫完以
    後，拿給賴高發寫，賴高發再把同意書交給我父親，這時我
    有看同意書的內容，其上有丙○○、賴高發的簽名，第3 點
    括弧內議價由三兄弟同意這些字已刪除，這時我父親才在同
    意書上簽名云云。但因證人丁○○係實際出售系爭房屋之共
    有人，不可能自承其未經其他共有人同意即出售系爭房屋並
    過戶之事實，而證人賴一中乃丁○○之子，其證詞亦不免迴
    護及附和其父丁○○，而難以遽信，則在證人戊○○之前供
    與丁○○、賴一中有違，但與證人賴高發相符之情形下，應
    認證人丁○○、賴一中所稱「丙○○、賴高發簽名後，第3
    點的括弧內，議價由三兄弟同意等內容已刪除，丁○○才在
    同意書上簽名」云云，尚無足採。基上，足見丙○○、賴高
    發簽同意書時，同意書第3 項（議價由三兄弟同意）括弧部
    分尚未刪除至明。從而，共有人丙○○、賴高發既未參與出
    售系爭房屋之議價，自不可能同意將系爭房屋賣予原告或同
    意以買賣之原因將系爭房屋之所有權移轉登記為原告所有，
    則依上開說明，原告與丁○○間之買賣契約雖非無效，但共
    有人丁○○未經其餘共有人丙○○、賴高發之同意，即將系
    爭房屋之全部所有權移轉登記予原告之處分共有物行為，不
    生效力，原告即非「系爭房屋之所有權人」。
  (五)原告非「系爭房屋之所有權人」，既如前述，則系爭房屋仍
    為被告丙○○與其胞兄丁○○、賴高發所共有，而被告丙○○於原告買受系爭房屋前，本係占有使用系爭房屋做生意，
    姑不論其餘共有人丁○○、賴高發是否不同意被告丙○○占
    有使用系爭房屋做生意，縱認不同意，亦係全體共有人間內
    部使用收益之分配問題（參民法第818條），就原告而言，
    被告丙○○並非「無權占有系爭房屋」。
  (六)基上，原告並非「系爭房屋之所有權人」，被告丙○○亦非
    「無權占有系爭房屋」。準此，被告辯稱：原告不能取得系
    爭房屋所有權，且被告亦非無權占有等語，洵屬有據，要堪
    採信。原告主張：原告為系爭房屋之所有權人，被告丙○○
    係無權占有系爭房屋，爰依民法第767 條規定，訴請被告返
    還系爭房屋等語，洵屬無據，尚非可取。
五、從而，原告依民法第767 條規定，請求如訴之聲明所示，為
    無理由，應予駁回。又原告之訴既經駁回，其假執行之聲請
    即失所附麗，應併予駁回。
六、本件事證已臻明確，兩造其餘攻擊、防禦方法及舉證，經本
　　院審酌後，認對於判決結果均無影響，爰不一一論述，併此
　　指明。
據上論結，本件原告之訴為無理由，依民事訴訟法第78條，判決
如主文。
中　　華　　民　　國　　94　　年　　7 　　月　　20　　日
                  民事第一庭    法  官  楊千儀
以上正本證明與原本無異。
如對本判決上訴，須於判決送達後20日內向本院提出上訴狀（需
按他造人數附繕本）。
中　　華　　民　　國　　94　　年　　7 　　月　　20　　日
                              　書記官　簡青根
